臺灣臺中地方法院民事判決　　　　　　　　95年度建字第29號
原　　　告　基泰營造股份有限公司
法定代理人　甲○○
訴訟代理人　陳建勳律師
被　　　告　內政部土地重劃工程局
法定代理人　廖述培
訴訟代理人　陳日炘律師
上列當事人間增付工程款事件，本院於96年11月12日言詞辯論終
結，判決如下：
    主    文
原告之訴及假執行之聲請均駁回。
訴訟費用由原告負擔。
    事實及理由
甲、程序方面：
一、原告起訴時被告之法定代理人原為劉瑞煌，訴訟繫屬中被告
    之法定代理人已變更為廖述培，有銓敘部函、內政部土地重
    劃工程局函（均影本）各1件附卷可稽，被告法定代理人廖
    述培聲明承受訴訟，於法並無不合。
二、按訴狀送達後，原告不得將原訴變更或追加他訴。但請求之
    基礎事實同一者，不在此限，民事訴訟法第255第1項第2款
    定有明文。原告於民國（下同）95年3月17日提起本件訴訟
    時，僅依民法第227條、第227條之2規定請求，嗣追加依民
    法第231條第1項、第491條及契約精神等之法律關係為請求
    ，核原告上開追加所涉基礎事實，均係關於工程工期展延原
    因發生事實被告可否歸責，及應否就原告因工期展延所增加
    支出之費用負擔賠償或契約責任等，是原告此項訴之追加合
    於前揭規定，應予准許。
乙、實體方面：
一、原告起訴主張略以：
（一）90年8月7日被告將「高鐵桃園車站特定區區段徵收公共工
      程」第二標（下稱系爭工程）發包予原告承攬施作並訂有
      工程採購契約（下稱系爭工程採購契約），契約價金計新
      臺幣（下同）980,000,000元整，原告應於簽約日起10 日
      內開工，並於開工之日起750日曆天內全部完工，原告應
      在工程開工前、竣工當日以書面通知機關，並依被告核定
      之結果計算工期、除天災或事變等不可抗力外，原告不得
      以任何理由要求延長履約期限，但非可歸責於原告之事由
      ，經被告認可者不在此限。系爭工程嗣於90年10月13 日
      開工，93年1月30日內政部以內授中辦地字第0930723654
      號函通知被告系爭工程工期展延174日於93年4月23日完工
      乙案同意備查。於93年5月13日內政部又以內授中辦地字
      第0930005885號函，通知被告系爭工程工期再展延113日
      於93年8月14日完工乙案同意備查。93年8月13日原告呈報
      系爭工程完工，並於94年3月18日經驗收合格。
（二）查原合約工期為750天，而該核定之展延工期287天已超過
      原訂工期近四成，期間所衍生之相關之人員薪資、事務費
      用、電話費、電費、水費、零用支出、保險、管銷分攤、
      稅額及其他工程維持之經常性支出等，已遠超出原合約承
      攬之預定範圍。此一非為承商因素之展延，致使實際發生
      額外之成本費用及待工損失，允宜有合理補償，始符公平
      原則。而，按承攬人之「交通維持費」、「臨時抽排水費
      」、「環境清潔費」、「勞工安全衛生費」、「工程保險
      費」、「工程利管費用」（下稱交通維持費等費用）與工
      期日數均息息相關，故承攬契約兩造於訂約時，上揭交通
      維持費等費用一般均依據該次工期日數來議定應佔工程總
      價之比例。是以，交通維持費等費用與工期日數息息相關
      ，只要是工期日數增加時，都會影響承攬人的之費用支出
      ，造成承攬人的負擔增加，自應斟酌公平之履約態度及情
      事變更原則、誠信原則，就增加工期部份，給與承攬人相
      當之補償。因此，原告主張因不可歸責於原告之事由而增
      加工期非締約當時所能預料，被告應調整合約之報酬，並
      增加給付相當之工程款。另如前述，交通維持費等費用係
      承攬契約訂約時，由兩造斟酌該次工程之工期長短後，再
      確認工程之交通維持費用等占工程總價之比例，故交通維
      持費等費用之計算比例係有兩造合意為基礎，因此，實務
      上在認定工期增加而增加工期之交通維持費等費用時，為
      簡省調查實際支出費用之相關證據的勞費，多會採行單價
      比例法，即按照原工程所定之交通維持費等費用總額除以
      原工期日數，計算出工期單日之交通維持費等費用數額後
      ，再乘上增加工期之天數，以該金額作為增加工期之管理
      費用。是以原告主張以本件增加工期所增生之交通維持費
      等費用為基礎，以合約約定之單價比例進行計算作為本件
      調整給付工程款或不完全給付之損害賠償依據，應為合理
      可行。再即依實支法核算原告為完成系爭工程所實際支出
      之間接工程費，總計為128,174,419元，兩相互核，實際
      支出之金額尚高於以單價比例法計算之金額15,526,105元
      。而，關此超支之數額或可解為係原告工地、安衛維持、
      管理之不當（浪費）所致，但無論如何均可證明依原合約
      預定金額為據，採「單價比例法」計算求得之工期展延期
      間，額外增生之間接工程費用之合理支出為31,176,534元
      ，尚稱允當。
（三）綜上，關於本件非承商因素所致287日之工期展延，原告
      所增生之交通維持費等費用損失，應依系爭工程契約後附
      工程估價單所示各相對項目之金額，除以原訂工期後，所
      得每日費用再乘以延期287日，求得之數額即31,176,534
      元為基礎，自有所據，被告允宜支付原告如上金額，方符
      兩造契約精神，且屬衡平而無違於誠信原則。爰依民法第
      231條、第227條、第227條之2、第491條及契約精神請求
      ，並請擇一為原告勝訴之判決。並聲明：求為判決被告應
      給付原告31,176,534元，及自起訴狀繕本送達翌日起至清
      償日止按週年利率5%計算之利息，並陳明願供擔保請准宣
      告假執行。
（四）對被告答辯之補充陳述：
      1.依系爭工程採購契約第7條第6項第1款約定意旨，被告
        核定展延工期之事由，限於非可歸責於原告之情形。從
        而，被告辯稱可歸責於原告之事由，佔展延工期287 日
        中之逾半因素云云，與上揭約定意旨不符，允無足採。
        次依第二次C.P.M.網圖修正說明書所示：造成施工阻礙
        之因素為「高鐵主線分段交地遲延」及「桃42線中油管
        線未如期遷移致交地遲延」二端，固無疑義。惟原告就
        中油管線未如期遷移事由，申請展延29日，就高鐵主線
        交地遲延事由，申請展延181日，合計申請展延210日，
        而被告就此部份，合計核定展延日數為174日。是原告
        依上二非可歸責於原告之事由，申請展延而經被告核定
        之日數為174日。被告強將援引為全部核定展延工期(即
        287日)之事由，並遽為其他過半原因為可歸責於原告之
        事由所致遲延之推論，容有引喻失義之嫌。事實上，除
        因上二因素，原告曾據以申請工期展延已如前述外。原
        告嗣又因高鐵界面第14項、第17項交地遲延及交通設施
        工程變更案影響工期等非可歸責原告之事由，申請展延
        工期113日，並經被告同意核定在案。基上說明，被告
        所核定展延工期287日之事由中，並無任何基於可歸責
        於原告之事由所生，被告所辯，委無足取。
      2.經查，本件契約使用之土地，因被告無法排除高鐵主線
        工程之占用及處理中油管線（地下物）遷移事宜，致無
        法於開工前完全提供原告施工使用，參以系爭工程採購
        契約第9條第21項約定，明顯屬於可歸責於被告之事由
        。從而，被告辯稱：「高鐵主線分段交地」、「桃42線
        中油管線未如期遷移」為非可歸責於被告之事由，而純
        屬不可歸責於兩造之事由云云，洵無足取。再查，上揭
        展延287日之另一事由，乃為「交通設施工程變更」致
        影響工期者，既係工程變更所致之工期展延，明顯可知
        乃可歸責被告之事由。由上，系爭展延287日工期之三
        項事由，均屬可歸責於被告之事由而生，堪以認定。
      3.被告舉92年9月2日及92年11月1日監工日報表抗辯「原
        告遲滯工程進度達22.81%及26.95%」云云，乃因監工日
        報表製作當時，被告迄未核定展延工期之日數，故未考
        慮加計在上揭期間內所生得展延工期之日數所致（按：
        迄至93年1月30日止被告已核定展延工期174日。若將之
        列入92年9月2日及92年11月1日製作監工日報表時之基
        礎資料時，則被告所抗辯遲滯進度之情事即不存在，附
        此指明）。
      4.被告又以92年5月1日、92年5月15日、92年5月31日之監
        工日報表抗辯「原告自92年5月起，即陸續落後工程進
        度」，並依上開監工日報表之重要事項紀錄主張：原告
        並未確實依趕工計劃所載之人數及機具確實施作，95年
        5月1日施工人數零星，機具全未到場，工程幾乎呈現停
        擺狀態云云。惟由92年5月1日監工日報表重要事項記錄
        欄第6點內載「海調處人員會同第二開發隊人員視察高
        鐵桃園第二標試挖情形：B16工區試四洞，B15工區試挖
        七洞、RD34-3試四洞及量測B02～B11坵塊試挖斷面尺寸
        、深度及照相」等語觀之，當日主要工作既在配合海調
        處之偵查作為，則處於半停工狀態，聽候隨機指示地點
        、試挖，致合約工程幾乎呈現停擺狀態，自屬當然。甚
        且，於當日試挖後，所開挖之各洞被告更應海調處人員
        之要求，指示原告暫時不得回填，須聽候進一步之指示
        ，致使原告須於到處坑坑洞洞之工區內進行合約工程，
        此嚴重影響原告整體施工面推動之情形，亦為被告所明
        知，從而，被告援引此監工日報表作為指摘原告施工遲
        延之論據，亦不足取。
      5.本件係以系爭工程非因承商因素致工期延長287日，衍
        生合約預期以外間接工程費用之額外支出，而請求調整
        工程款，並非「損害賠償」之債，並無損益相抵原則之
        適用。又被告固抗辯原告由訴外人日商華大林組營造股
        份有限公司台灣分公司（下稱華大林組公司）收取2000
        萬元之款項作為補償，則應於本件請求金額中扣抵云云
        。惟原告所受2000萬元之利益，乃緣於原告與上揭聯合
        承攬體於91年4月8日所立之協議書而生。亦即係緣於原
        告與上揭承攬體之「契約關係」而來。與本件本於系爭
        工程採購契約及法律規定請求調整工程款或損害求償，
        其基礎法律關係並不相同，被告抗辯損益相抵，恐有誤
        解。況華大林組公司補償原告2000萬元之原因係緣於要
        求原告容忍其使用向被告租借原告工區內體育場預定地
        （作為預鑄梁生產基地）時，對原告所造成之不便及請
        求配合管理、維護而生。與本件原告以因可歸責被告之
        「高鐵主線分段交地」、「桃42線中油管線未如期遷移
        」、「交通設施工程變更」等事由致工期延長287天，
        衍生額外成本、費用（間接工程費）支出，請求調整工
        程款或損害求償之原因，明顯不同，被告抗辯損益相抵
        ，亦與民法216條之1所規定之情形，不相適合，而無適
        用之餘地。
     6.本件並無逾期完工情事，有內政部土地重劃工程局工程
       結算驗收證明書第7列第8列內載「履約逾期總天數0天」
       、「逾期違約金零元整」等語可稽，從而，被告以原告
       未依照契約規定期限完工，主張逾期違約金並提出抵銷
       抗辯云云，即嫌無據。
二、被告答辯略以：
（一）系爭工程展延工期之原因，是否可歸責於兩造？
      1.系爭工程展延工期可歸責於原告事由，佔展延工期之因
        素之極大部分，經查：
        (1)就有施工障礙之工項：依原告製作之第二次C.P.M.網
          圖修正說明書所示，其延一至延四均為高鐵施工界面
          因素，影響天數為408天，而延一至延五總影響天數
          為437天。依原告製作之第三次C.P.M.網圖修正說明
          書所示，其一至二項均為高鐵施工界面因素，影響天
          數為170天，而一至三項之總影響天數為196天。換言
          之，依上開原告所製作據以申請展延工期之C.P.M.網
          圖修正說明書所示，因高鐵施工界面因素，所造成之
          施工障礙因素比例，第一次展延佔437分之408（約93
          .4%），第二次展延佔196分之170（約86.7%）。本件
          原告主張被告並未提供施工用地供其使用，係可歸責
          於被告因素…云云。惟質諸華大林組公司95年10月20
          日215-LTR-OFJV-TCLC-001-06號函所示，華大林組公
          司於承攬高速鐵路主線C215標工程期間，與原告所承
          攬之系爭工程，曾因施工界面之衝突問題，原告就系
          爭工程為配合華大林組公司所造成之工程安排障礙而
          引起之損失或額外成本與費用，相互間達成協議，並
          以華大林組公司支付原告2000萬元，作為全部補償費
          。原告於90年10月13日開工後，將施工界面上原本已
          取得之用地，協議讓出予高速鐵路主線C215標之承包
          商華大林組公司，藉以取得2000萬元鉅額補償費等情
          ，即知因高鐵施工界面等因素，所造成之施工障礙因
          素，係非可歸責於被告因素，而係原告因圖取2000萬
          元補償費而讓出其工區用地，此屬可歸責原告因素。
        (2)就無施工障礙之工項：第一次展延時有14.18%逾越兩
          造契約預定完工日期；第二次展延時有9.20%逾越第
          一次展延時預定的完工日期：
          第一次展延174日：
            依第二次C.P.M.網圖修正說明書，施工阻礙因素致
            影響原契約進度之因素，原告計算提列結果，僅佔
            原契約金額之12.77%。再依92年11月1日監工日報
            表所示，工程預定進度100%，實際進度僅73.05%，
            遲滯26.95%。換言之，於92年11月1日兩造契約預
            定完工日當時，原告遲滯工程進度已達26.95%，縱
            使依上開第二次C.P.M.網圖修正說明書所示，就上
            開高鐵主線等事由致影響原契約進度因素之12.77%
            仍舊存在。惟將預定完工日當時遲滯工程進度26.9
            5%，扣除上開高鐵主線等事由致影響原契約進度因
            素之12.77%後，仍有可歸責原告因素致遲滯14.18%
            之工程進度。
          第二次展延113日：
            依第三次C.P.M.網圖修正說明書，施工阻礙因素致
            影響原契約進度之因素，原告計算提列結果，僅佔
            原契約金額之4.63%。再依93年4月23日監工日報表
            所示，工程預定進度100%，實際進度僅86.17%，遲
            滯進度應為13.83%。換言之，於93年4月23日兩造
            第一次工期展延完工日期當時，原告遲滯工程進度
            仍達13.83%，縱使依上開第三次C.P.M.網圖修正說
            明書所示，就上開高鐵主線等事由致影響原契約進
            度4.63%因素之仍舊存在。惟將當時第一次工期展
            延完工日期遲滯工程進度13.83%，扣除上開高鐵主
            線…等事由致影響原契約進度4.63%因素之後，仍
            有可歸責原告因素致遲滯9.20%之工程進度。
        (3)原告自承攬系爭工程後，自92年5月起，即陸續落後
          工程進度，依監工日報表所示，原告並未確實依其提
          報之趕工計劃所載之人數及機具確實施作：
          依92年5月份、6月份間每日監工日報表所載之趕工
            情形為例，其趕工計劃整體上人數及機具之實際執
            行率均明顯偏低。
          自92年9月中旬起，至92年11月1日兩造契約預定完
            工期限止，被告於上開監工日報表中，於「通知承
            包商（原告）辦理事項」欄內，每日一再敦促被告
            ：「請加派人員機具趕工」、「請承包商掌握工地
            出工數，查近來出工人數過少，請勿忙於…而忽略
            工地進行」、「請承包商提送趕工計劃…」等語。
            惟參酌監工日報表右上所示之當日工作人數及車輛
            數，均未見原告有加派人員機具趕工之情形。導致
            系爭工程進度一再落後，其落後進度差距一再拉大
            ，分別為92年5月1日達7.64%、92年5月15日達9.40
            %、92年5月31日達12.51%、92年9月16日達24.08%
            、92年10月1日達26.57%、於兩造契約預定完工日
            92年11月1日當時，原告遲滯工程進度已達26.95%
            。故而對於本件原告施作之無施工障礙之工程14.
            18%逾越92年11月1日兩造契約預定完工期限之情形
            ，屬可歸責於原告之情形。
      2.依上開C.P.M.網圖修正說明書所示，因高鐵施工界面以
        外之因素，所造成之施工障礙因素比例，第一次展延佔
        437分之29（約6.6%），第二次展延佔196分之26（約13
        .3%）。本件原告另主張：系爭工程採購契約第9條第21
        項作為是否可歸責於被告之事由之依據，顯然將契約之
        義務與不履行義務時之歸責事由，二者混為一談。承上
        所述，縱使原告有提供契約使用的土地之義務，惟因高
        鐵界面以外之管線遷移、因都市計畫導致之交通設施工
        程變更…等因素導致遲延釋出工作面，上開因素全然非
        屬被告所可掌控，自屬非可歸責於被告之事由。
      3.承上所述，本件系爭工程展延工期287日，因不可歸責
        於兩造事由，僅佔展延工期287日中之極小因素；因可
        歸責於原告事由，佔展延工期287日中之極大因素。故
        本件系爭工程展延工期287日，並無可歸責於被告之事
        由。原告所主張依民法第231條、第227條土地求償，即
        均無足取。再原告主張依民法第491條規定請求，亦無
        理由；蓋原告僅係延期完成契約約定承攬事項，並未與
        被告形成或創設新的承攬契約，何「允受報酬」之有？
        另原告早已利用高鐵主線先行之政策趨勢，於該政策定
        案前，即為配合高鐵主線C215標承包商，以2000萬元之
        代價而自行與高鐵主線C215標承包商協議讓出其施工界
        面，則原告更無民法第227條之2情事變更原告之適用。
（二）經查：
      1.按諸本件工程採購契約書第22條第10項契約附件所示之
        施工規範第壹篇「總則」第11章其他，第8條工程介面
        規定：「本工程之工程界面：（1）高鐵桃園特定區○
        ○道路系統…。（2）區段徵收內已發展區○○道路及
        設施。（3）河川整治計畫工程。（4）高速鐵路沿線及
        高鐵桃園車站站區工程。（5）既有桃園農田水利會灌
        渠、埤池。承包商得標後，於施工前須與上述界面相關
        單位協商完成後方可施工，並配合相關工程施工…」之
        約定，原告配合各項工程界面施工，原本即屬原訂之契
        約義務。換言之，系爭工程因各項工程界面所可能導致
        之施工障礙因素，兩造已於投標及訂約時所得預見，並
        於上開施工規範中明文約定原告與各該界面相關單位有
        協調、配合相關工程施工…等之契約義務。則原告因配
        合各項工程界面時程而施作系爭工程所致延展工期，本
        為即屬原訂之契約義務。此即不符合上開情事變更原則
        之「不可預見性」要件。
      2.查展延工期係被告依約對於非可歸責於廠商即原告所致
        之影響工程進行事由，而予以寬限延展其工程期限，俾
        免廠商即原告遭受逾期違約罰款之損失，此即為被告對
        於原告關於時間利益之補償。承上述，原告在有施工障
        礙工項部分既暫緩施工，應有充分人力、物力投入其他
        無施工障礙之工項趕工之情形下，理應趕工無虞，原告
        尚有餘力於工區內從事盜採砂石並回填廢棄物之不法情
        事，惟渠仍舊遲滯工程，足見其並未投入應有之人力、
        物力而為工程之管理。則原告起訴主張依「比例法」籠
        統計算，請求展延工期287天之工程管理費用等損害，
        豈非係要求被告為其可歸責於原告事由而遲滯之無施工
        障礙之工項之工程管理等費用一併支付，豈為事理之平
        ！再退言之，縱使依有利於原告之解釋，認該無施工障
        礙工項遲至展延工期期間內完工，亦不生逾期違約之情
        形，惟該無施工障礙之工項既逾原訂工期而遲延完工，
        此無施工障礙之工項部分亦兼而因被告給予展延工期而
        得脫免逾期違約金，此等亦係原告所得之另一種時間利
        益之補償。準此，原告既因展延工期而取得上開雙重時
        間利益補償，於此亦與「顯失公平」要件不符。
      3.因展延工期287日，被告亦蒙受整體工程之使用利益之
        損害再就風險分擔之公平原則而言，非可歸責於被告原
        因造成之工期展延，既非其所引起，而被告等政府機關
        投入鉅額資金興辦國家重大建設，其中包括工程預付款
        、工程估驗款、工程用地徵購費、監造及管理費，均需
        先行舉債籌措，其目的無非能在預定期程得以啟用，提
        供社會民眾使用，俾讓國家經濟能在工程完成使用得以
        發展而收其效益，並可隨著收取部分抵費地或徵收用地
        ，回填補國庫投入資金，如非可歸責於被告重劃局原因
        造成工期展延，政府機關投入資金不僅立即面臨上開填
        補時程延後，且期盼國家整體經濟能在工程完成使用之
        整體使用利益，也隨之延後，故非可歸責於被告重劃局
        原因，政府機關在同意工期展延時，「整體工程之使用
        利益」也遭受重大損失。換言之，於風險分擔之公平原
        則下，縱使原告因工期展延有受損害屬實，惟被告因工
        期展延所蒙受之上開損害，則遠大於原告之損害。原告
        之請求，亦未符顯失公平要件。
      4.查原告起訴主張系爭工程展延工期287日，應增付工程
        款31,176,534元等情縱使屬實，惟質諸系爭工程契約驗
        收結算總額為1,003,325,042元，亦即該項增付金額僅
        佔契約金額之3.11%左右，故此部分縱認原告之主張為
        真實，亦難認原告因系爭工程展延工期287日所受之損
        失已超出一般社會觀念可期待之範圍，亦即原告縱因系
        爭工程展延工期287日受有損失，亦未逾越原告之犧牲
        極限，此時自無放棄契約安定性之必要，即並無適用情
        事變更原則加以救濟之餘地。亦即此等情形尚難認以符
        合民法第227條之2規定之要件，自無從適用該條之規定
        。再者，本件因可歸責於原告事由，既佔展延工期之極
        大因素，已如上述。被告當時考量（當時被告並未知悉
        原告與華大林組公司立有補償協議書一情）原告就上開
        高鐵主線等影響原契約進度因素之12.77%仍舊存在，該
        不可歸責於兩造事由亦僅佔展延工期287日中之極小因
        素，為兼顧及兩造利益，俾利工程順利完成，兩相權衡
        ，兩造同意相互調整給予展延工期287日。衡及當時情
        形，對於原告而言，已屬寬縱。再者，衡之原告因展延
        工期因素，尚且取得下述多重利益，何讓原告有逾越其
        之犧牲極限之情形？及顯失公平之情形？原告之請求，
        尚屬無據。
（三）原告要求依「比例法」計算損害額度，並無理由，敘述如
      下：
      1.民事訴訟法第222條第2項之適用，在於當事人不能證明
        其數額或證明顯有重大困難者，始有適用之餘地。並非
        當事人迴避舉證責任之情形亦有其適用。本件原告為股
        票上市公司，其支出憑證、單據，早已經會計師簽證完
        成。並無不能證明其數額或證明顯有重大困難之情形。
        原告主張依比例法計算其損害之標的金額高達3117萬餘
        元云云，應係「不願證明」或「企圖攫取超過其舉證能
        力之利益」，而欲迴避其舉證責任。
      2.原訂之750天工期之施工金額龐大，其工程管理費用當
        然支出較多，然展延工期287天施工金額甚少，其工程
        管理費用當然支出較少。原告主張依原訂之750天工期
        之工程管理費用比例計算其展延工期287天之工程管理
        費用等費用，亦無理由。
      3.就原訂之750天工期而言，因其有施工障礙工項部分，
        既暫緩施工，相對而言，原告亦暫而節省該部分之工程
        管理費用等支出，原告僅在係日後取得施工界面施工後
        ，再補行支出而已。
      4.於展延工期287天內，原告施作之無施工障礙之工項第
        一次展延時有14.18%工程逾越兩造契約預定完工日期，
        高於有施工障礙之工項第一次展延時之12.77%工程；第
        二次展延時有9.20%工程逾越第一次展延時預定的完工
        日期，高於有施工障礙之工項第二次展延時之4.63%工
        程。則原告起訴主張依日期比例法籠統計算，請求展延
        工期287天之工程管理費用等損害，並未區分有施工障
        礙之工項及無施工障礙之工項，豈非係要求被告為其可
        歸責於原告事由而遲滯之無施工障礙之工項之工程管理
        等費用，一併支付。
      5.依原告所稱渠施工期間（含展延287天在內）之施工管
        理費用，隨著工期之增加展延，應依日期比例法計算工
        程管理費用等。反面言之，則原告於展延工期287天內
        ，過半之人力、物力既忙於施作其上述之可歸責於原告
        事由而遲滯之無施工障礙之工項之工程，現在假設並無
        施工障礙之工項存在，依渠日期比例法每日工程管理費
        用不變情形下，等同計日計算展延工期287天工程管理
        等費用，則渠就展延工期287天之無施工障礙之工項，
        亦應支出等同於本件請求之工程管理費用等金額，此部
        分金額既係因可歸責於原告事由，原告無由向被告請求
        。則在日期比例法之每日工程管理費用不變情形下，縱
        有施工障礙之工項存在，該施工障礙之工項搭其無施工
        障礙之工項工程管理上之計日便車，原告亦無增加支出
        可言。
      6.假設原告本件起訴主張之日期比例法計算展延工期287
        天之工程管理等費用31,176,534元為真：則依權比例計
        算如下：
        (1)第一次展延174日：工程管理等費用為18,901,453元
          （計算式：31,176,534元÷287天×174天）再依權比
          例計算如下：有施工障礙之工項佔8,956,272元（計
          算式：18,901,453元÷26.95%×12.77%。註：26.95%
          係14.18%＋12.77%之和）
        (2)第二次展延113日：工程管理等費用為12,275,081元
          （計算式：31,176,534元÷287天×113天）再依權比
          例計算如下：有施工障礙之工項佔4,109,444元（計
          算式：12,275,081元÷13.83%×4.63%。註：13.83%
          係9.2%＋4.63%之和）
        則其主張總共展延工期287天之工程管理等之上開費用
        ，分析計算其施工障礙之工項總和為：13,065,716元。
        （計算式：8,956,272元＋4,109,444元）。然查：
        (1)原告於91年4月8日之初，既早已利用高鐵主線先行之
          政策趨勢，於該政策定案前，即為配合高鐵主線C215
          標承包商，以收取2000萬元之代價而自行與高鐵主線
          C215標承包商協議讓出其施工界面。其收取2000萬元
          之利益遠早於原訂契約完工日92年11月1日之前，則
          該2000萬元縱使日後扣除日後展延工期287天之施工
          障礙之工項之工程管理等之上開費用13,065,716元，
          亦有剩餘6,934,284元之利益，綽綽有餘。故而原告
          並因無因該施工障礙之工項而受有損害。
        (2)依民法損益相抵之規定，原告依其上述2000萬元之損
          益相抵結果，亦無損害。
（四）原告於所提本件工程間接費用一覽表及統計表等相關支出
      憑證，被告認：1.應限於展延工期期間內之支出；2.應以
      必要費用為限；3.所支出之費用與展延工期之間，應有因
      果關係。惟依其各上述表列各細目，仍有非屬因展延工期
      所增加之必要支出費用之情形，自不應准許。
（五）原告因本件展延工期287日，亦受有如下利益（損益相抵
      ），無顯失公平之情形：
      1.本件情形，關於延展工期所致「工地辦公室及其設備費
        」項下之「水、電、電話等費用」、「工地聯絡車輛（
        含折舊）」、「車輛用油、保養、檢驗、稅捐等」、「
        司機」、「辦公室設備維護費（含清理）」等與工期相
        關之按月計給工項，原契約為25個月，均已調整為34.5
        個月，並加計相關什費係數（1.13）計給72萬4612元。
      2.本工程契約第5條第1項第3款已明文約定：「本工程物
        價指數上漲或下跌，均不予調整工程款」一節，殊無調
        整物價指數之餘地，惟本件被告於延展工期期間（92年
        11月1日之後），因物價指數調整，被告亦較原契約金
        額，額外多計給42,123,202元之工程款予原告。本件原
        告施作之無施工障礙之工程14.18%逾越92年11 月1日兩
        造契約預定完工期限之情形，亦占上開物價指數調整
        42,123,202元之工程款過半金額。故而原告不僅上開高
        鐵主線…等事由致影響原契約進度因素之12.77%受有物
        價指數調整之利益，連同其可歸責於原告事由之工程
        14.18%遲延工項亦因此額外受有物價指數調整之利益。
      3.本件依華大林組公司95年10月20日215-LTR-OFJV-TCLC
        -001-06號函所示，原告並已依其等協議內容自華大林
        組公司收取2000萬元，而受有利益。
      4.本件系爭工程展延工期287日另使原告受有上開多重利
        益，縱使原告實際上受有損害若干，惟其損益相抵結果
        ，原告實際上所受利益仍遠大於其損害。故本件根本無
        顯失公平之情事存在。
（六）關於本件展延工期索賠爭議，倘認屬承攬報酬者，其請求
      權消滅時效為2年，如為損害賠償則其請求權，則其消滅
      時效應自原因發生後1年（民法第514條第2項參照）。本
      件因不可歸責於兩造因素致展延工期衍生時間成本增加補
      償之性質上，應與上開民法第507條規定之的損害賠償性
      質較為類似。本件原告之請求既屬與上開民法第507條規
      定之的損害賠償性質之類似請求，其則其消滅時效應自原
      因發生（各項原因之起迄時間詳如如系爭工程第二次C.P.
      M網圖修正說明書第111頁修正展延因素一覽表「起迄時間
      」所示及第三次C.P.M網圖修正說明書第3頁所示工期展延
      分析表示之「施工阻礙排除日期」欄所示，其最後之排除
      日為93年4月30日後1年（民法第514條第2項參照）請求，
      業已超逾1年消滅時效，其請求並無理由。
（七）縱使原告之請求有理由，惟依本工程契約同條第17條第1
      項前段、第2項約定：「逾期違約金，以日為單位，廠商
      如未依照契約規定期限完工，應按逾期日數，每日依契約
      價金總額千分之三計算逾期違約金。」、「逾期違約金之
      總額，以契約價金總額百分之二十為上限」等節。而查：
      1.本件既有可歸責於原告事由，被告於此範圍內，主張抵
        銷之。
      2.原告於系爭工程施工期間，其相關履行輔助人等涉嫌於
        系爭工程工區內盜採砂石並運入廢棄物予以回填，因而
        致工程遲滯半年以上，除獲取砂石盜賣4327萬元及廢棄
        物處理費之雙重鉅額不法利益外，另與相關涉案人員及
        廠商偽造外購土石合約及「運棄四聯單」等資料，向被
        告重劃局詐領工程款1536萬元、517萬元，合計使被告
        受有6380萬元之損害，本於此部分檢察官之起訴事實，
        則被告即得向原告基泰公司求償，故退言之，若本件原
        告之訴有理由，該有理由部分之金額，被告亦主張抵銷
        之。
（八）綜上所述，原告之請求，並無理由。並聲明：求為判決駁
      回原告之訴及假執行之聲請，並陳明如受不利判決，願供
      擔保請准免假執行。
三、兩造經本院整理不爭執事項，並協議簡化爭點如下，本院並
    以不爭執之事實為本判決之基礎：
（一）兩造不爭執之事實：
    1.兩造訂有系爭工程採購契約。
    2.系爭工程已完成經被告驗收。
    3.兩造所引用系爭工程兩造往返函文、監工日報表、C.P.M.
      網圖修正說明書，其真正形式上不爭執。
（二）本件之爭點：
    1.系爭工程展延工期287日，有無可歸責兩造之事由？
    2.本件原告請求權基礎為何？
    3.本件原告請求因展延工期287日調整工程款，有無情事變
      更原則之適用？
    4.本件原告主張以單價比例法計算損害或調整數額，是否有
      據？
    5.被告得主張抵銷否？
四、法院之判斷：
（一）關於系爭工程展延287日，有無可歸責兩造之事由部分，
      經查：
    1.原告主張系爭工程因故二次延展共287日之事實，業據提
      出內政部函文二份、第三次C.P.M.網圖修正說明書為憑，
      且有原告提出之第二次C.P.M.網圖修正說明書一份在卷可
      憑，自堪信為真實。而查，其中：
      (1)第一次延展174日申請事由為：
        高鐵主線分段交地（高鐵界面第13、14、17、19項）
          ，因高鐵C215標採明挖施工且因承包商超挖，致本特
          定區上方及橫交部分道路均無法施工，經交通部高鐵
          局91年8月26日召開「高鐵C215標與桃園車站特定區區徵收公共工程施工界面時程」相關事宜會議。會
          議紀錄結論為不影響施工期程、使工程順利，擬以高
          鐵主線應分段回填期程，提供特定區各標後續施工，
          使高鐵及特定區之施工進度影響降至最低（參第二次
          C.P.M.網圖修正說明書第1、2頁）。其理由則為（參
          同上說明書第112頁以次）：
          A.高鐵界面（13），特定區三號橋範圍（43K+50~43K
            +174）三號橋樑工程受高鐵主線重疊影響，原訂91
            年4月21日施作展延至92年1月1日交地後隨即配合
            進場施作，修正後進度其施工時程為367日曆天，
            已超越契約工期92年11月1日，故展延63日，並於
            93年1月2日完成。
          B.高鐵界面（14），因受老街溪改道影響其範圍（43
            K+174~43K+475），因移交用地時程92年12 月1日
            點交用地後隨即配合進場施作後續工程，並於93年
            3月15日完成，施工時程共計106日，因超越契約工
            期92年11月1日，故高鐵界面展延135日。
          C.高鐵界面（17），特定區○○○○道與高鐵交口（43K+
            574~43K+732），因移交用地時程93年1月1日點交
            用地後隨即配合進場施作後續工程，並於93年4月
            30日完成，施工時程121日，因超越契約工期92年
            11月1日，故高鐵界面展延181日。
          D.高鐵界面（19），特定區○○○○道與高鐵交口（43K+
            875~44K+49），因移交用地時程93年7月15日點交
            用地後隨即配合進場施作後續工程，並於92年11月
            30日完成，施工時程139日，因超越契約工期92年
            11月1日，故高鐵界面展延29日。
        桃42線中油管未如期遷移，因桃42線中油管線與RD38
          -1、RD97計畫道路重疊致使後續工項無法進行施作，
          中油公司已於92年2月20日前完成第一階段工作，交
          由特定區公共工程廠商接續相關工程，仍請中油公司
          於92年6月16日進場施作第二階段工程併於92年7月31
          日前完成以便台灣高鐵公司接辦高鐵主體工程。其理
          由則為：因中油公司預定於92年7月31日完成遷移，
          並移交用地後，即安排進場施作後續工程，並於92年
          11月30日完成，施工時程123日，因超越契約工期92
          年11月1日，故管線未如期遷移移項展延29日。
      (2)第二次延展113日申請事由為（參第三次C.P.M.網圖修
        正說明書，第4頁）：
        高鐵界面（第14、17項）延遲交地，其理由則為：
          A.高鐵界面第14項，因受老街溪改道影響（43K+174~
            43K+475），原訂92年12月1日施作，因移交用地時
            程延至93年4月30日點交用地後隨即安排進場施作
            。依原工率計算施工天數為241日曆天，經檢討採
            併行作業施工時程為106日曆天，已逾第一次工期
            展延完工日期93年4月23日，至93年8月14日施工完
            成，故該項展延113日。
          b.高鐵界面第17項，特定區○○○○道與高鐵交口（43K+
            574~ 43K+732），原訂93年1月1日施作，因移交用
            地時程延至93年2月27日點交用地後隨即安排進場
            施作。依原工率計算施工天數為184日曆天，經檢
            討壓縮施工時程為113日曆天，已逾第一次工期展
            延完工日期93年4月23日，至93年6月19日施工完成
            ，故該項展延57日。
        交通設施工程變更案，其理由則為：特定區路口：2-
          1號、2-2號、2-3號、2-4號、2-5號、2-6號、2-7號
          、2-8號、2-9號、2-10號等共計10個路口交通設施工
          程設計變更，原訂92年6月25日施作，因交通設施工
          程設計變更時程延至93年3月30日變更手續完成後，
          隨即安排進場施作，依原工率計算施工天數為65日曆
          天，經檢討壓縮施工時程為50日曆天，已逾第一次工
          期展延完工日期93年4月23日，至93年5月19日施工完
          成，故該項展延26日。
      (3)上開二次原告聲請展延日數，經被告審查後，分別各准
        以展延174日及113日，並經內政部函准予備查（參原告
        提出之內政部准予備查函文）。
    2.由上述原告各申請被告就工程進度准予展延事由以觀，該
      等事由皆為工程施工中，他業務單位配合問題所產生之工
      期羈延，且依系爭工程採購契約第7條第6項第1款約定原
      告申請展延事由，限於不可歸責於原告之事由始可為之；
      而上開各展延請求，經被告審核各准以部分展延期日，自
      亦堪推認，原告申請經被告核准部分即係契約約定之不可
      歸責事由；被告以監工日報表記載之工程實際進度落後於
      預定進度而主張系爭工期展延，應仍有部分屬可歸責於原
      告之抗辯，乃係將原告其他工程進展遲延事故（此種遲延
      已由嗣後原告之如期完工【含展延工期】加以彌補），與
      此特定項目之展延加以比較，自有未洽。從而，原告主張
      上開展延係屬非可歸責於原告之事由，應堪採信。至於上
      開展延事由是否可歸責於被告，本院依據下述理由，認應
      屬不可歸責於被告：
      (1)依第二次C.P.M.網圖修正說明書第3頁以次關於影響工
        期之工項辦理情形項下之說明顯示，高鐵界面第14項、
        第17項、第19項之工程延宕為配合CN215標老街溪改道
        、CN215標高鐵主線施工致系爭工程之工程界面延遲（
        參上開說明書第5、6頁），足見系爭工程關於高鐵界面
        部分之工期延宕，主要原因為原告為配合高鐵C215標工
        程所致，而此項原因，依下述(2)所述，本院認非屬可歸
        責於被告之因素。
      (2)查訴外人華大林組公司於承攬高速鐵路主線C215標工程
        期間，與原告所承攬之系爭工程，曾因施工界面之衝突
        問題，原告就系爭工程為配合華大林組公司所造成之工
        程安排障礙而引起之損失或額外成本與費用，相互間達
        成協議，原告與華大林組公司間就二工程施工界面產生
        衝突部分，同意以原告非故意違反系爭工程採購契約之
        方式配合華大林組公司之需求；華大林組公司需要原告
        變更承攬工合約以配合作業部分，由雙方配合辦理；華
        大林組公司已於高鐵主線工程任何路權外之開挖作業，
        須於地下結構物完成後，回填至原有地面高程，並於通
        知原告業主確認回填狀況無訛後，點交予原告繼續施工
        。若華大林組公司無法於原告所需進度時程內完成高鐵
        主線工程並點交，致使原告無法於原合約工期內完成合
        約規定之工作項目，華大林組公司必需協助原告取得原
        告業主同意辦理減帳或原告、華大林組公司及原告業主
        同意之其他方案並驗收；華大林組公司已向原告業主正
        式租借原告工區內體育場預定地作為預鑄梁生產基地，
        於原告合約工期內原告同意配合（參華大林組公司95年
        10 月20日215-LTR-OFJV-TCLC- 001-06號函附協議書第
        2條第1、2、3、4項約定條文所載），而華大林組則同
        意支付原告公司2000萬元作為配合華大林組公司工程安
        排障礙而引起之損失或額外成本與費用之全部補償費（
        參同上協議書第2條第11項約定）。依上開協議書約定
        條文，再佐以上述(1)所述之原告申請展期事由中關於高
        鐵界面因素說明，關於原告所述之因高鐵界面所致之工
        程進展受阻，與原告同意配合華大林組公司高鐵C215標
        工程推展之系爭協議書約定，顯具有因果關係。足見，
        被告抗辯系爭高鐵介界之遲延交付，應不能排除係由原
        告與訴外人華大林組公司在未告知被告之情形下，與協
        議相互配合施工所造成乙節，尚非不可採；故而，其因
        此所造成之施工障礙因素，自非屬可歸責於被告因素。
      (3)查系爭工程採購契約第9條第21項前段，固約定契約使
        用的土地，由機關於開工前提供，其地界由機關指定。
        該土地之使用如有任何糾紛，由機關負責；其地上（下
        ）物的清除，除另有規定外，由機關負責處理等。惟其
        所謂「負責」由其前後文字可知，應係指被告負責排除
        障礙，而非就土地取得一發生任何困難、障礙，被告即
        應負履行契約遲延之責任。被告土地取得困難障礙之事
        故，仍須就發生原因具體判斷是否具有可歸責性。而查
        依系爭工程採購契約，原告固有提供契約使用的土地之
        義務，惟本件原告既已自90年10月13日即申報開工，迄
        至92年9月間始有第二次C.P.M.網圖修正之舉，足見被
        告已於工程開工之際完成各項依契約約定應提供之土地
        ，原告始有進場施工之可能；則嗣因高鐵界面與系爭工
        程界面施工之衝突、高鐵界面以外之管線遷移、或因都
        市計畫導致之交通設施工程變更等因素導致遲延釋出工
        作面，顯非屬被告所可順利掌控。本院認此項工程進展
        中所發生之各項事故，除係被告所造成，或契約約定應
        由被告限期排除而未排除者外，尚難逕行推認係可歸責
        於被告之事由。惟查系爭工程採購契約其餘約定內容，
        依兩造所提出之契約文件（僅有契約書，契約附件，除
        被告曾提出部分外【參下述(三)之1，施工規範部分條文
        】，餘均未見兩造有所提出或主張），並未有任何工程
        進行中工程界面障礙應由被告負責之約定，而依上開契
        約第9條條文雖或可推論出被告應盡力防止施工障礙之
        發生，惟究難推認一經發生施工障礙，即應認可歸責於
        被告。而由兩造約定發生不可歸責於原告事由，可由被
        告審酌後准予展延工期約定之條文觀之，僅可推知，契
        約訂定之際，兩造之認知乃准予展延工期前提係不可歸
        責於原告，惟其究責對象，尚不能反面推論被告准予展
        延即係對展延事由具有可歸責性。末查，因系爭採購契
        約相關附件，兩造均未提出於本院，本院自無從探知附
        件是否仍有其他約定，固亦無從查知被告是否尚具有其
        他可歸責之原因，併此敘明。
      (4)按民法第507條關於承攬契約定作人之協力行為，其規
        範目的係在使承攬人得以催告定作人盡其必需之協力行
        為，如定作人仍不履行，得以解除契約。學者固以為，
        該等規範原則上僅係對已義務或不真正義務，並非具有
        債務人給付義務之性質。如因定作人遲延為其協力行為
        ，致承攬人依契約繼續完成工作，宜類推適用第509 條
        規定由定作人承擔此工作風險，並承擔此一部分費用及
        增加工作報酬，至於定作人有可歸責之事由時，宜類推
        適用第231條第1項規定，由定作人賠償因遲延而生之損
        害（參黃立教授主編，民法債編各論（上），91年7月
        出版，第656、657頁）。惟依學者上揭見解，仍可見定
        作人之協力義務，與事故發生可否歸責定作人仍屬二事
        ，應予分別判斷。查系爭工程施工有關高鐵界面、中油
        管線、交通設施工程變更案等因素，因屬他業務單位應
        配合之作為，而他業務單位遲延釋出工作面，並非屬被
        告所可全然掌控；再本件除雙方曾進行數度會議協調工
        程進度及達成展延工期共識外，並未見原告曾限期催請
        被告排除該等工程障礙，本院亦未見系爭契約曾約明被
        告應就他業務單位之遲延負責，均已如前述。故原告逕
        而主張此部分工程障礙所造成之工期展延係屬可歸責於
        被告之事由，尚難遽採。
      (5)綜上，本院認原告主張之各項工期展延事由，難認係可
        歸責於被告之事由。
（二）按因可歸責於債務人之事由，致為不完全給付者，債權人
      得依關於給付遲延或給付不能之規定行使其權利。因不完
      全給付而生前項以外之損害者，債權人並得請求賠償。債
      務人遲延者，債權人得請求其賠償因遲延而生之損害。民
      法第227條、第231條第1項分別定有明文。上述法律規定
      之損害賠償請求權成立，均建立在損害與事故發生原因有
      因果關係，且該事故發生原因，契約當事人之一方具有可
      歸責性。本件認被告對系爭工程展延工期之原因事由不具
      可歸責性，有如前述，則原告依民法第231條、第227條規
      定請求損害賠償，即有未合。
（三）關於原告主張依據民法第491條規定及契約精神請求承攬
      報酬部分：
      1.按如依情形，非受報酬即不為完成其工作者，視為允與
        報酬。民法第491條第1項定有明文。查兩造於系爭工程
        採購契約第3條約明契約價金之各給付項目、單價及總
        額，另第4條定有契約價金之調整要件及方式，足見兩
        造簽約時已就契約價金約定有處理方式。而原告因上開
        工程展期事由，所致增加之費用，即應依契約約定之方
        式為之；且本件尚未能認為有「如被告不額外給付交通
        維持費等費用，則原告即不為被告完成系爭工程」之情
        形；從而，原告逕依民法第491條請求，尚非有據。
      2.按契約係由當事人互相意思表示一致而成立，由多數條
        款組成之，其目的在規律彼此之權利義務，屬於當事人
        自創之規範，此項契約規範源自當事人意思，在於滿足
        不同之利益，而所以表達之者，又為未臻精確之語言文
        字，故在訂立或履行過程中對其意義、內容、適用範圍
        或當事人間之權利義務關係，發生疑義，甚或契約關於
        某事項應有訂定而未訂定之疏漏，勢所難免，自有解釋
        或填補契約漏洞之必要，而解釋契約文字須探求當事人
        立約時之真意，且應通觀全文，不能拘泥字面或截取書
        據中之一、二語，任意推解，並斟酌立約時之情形，依
        誠信原則，從契約之主要目的及經濟價值作全盤之觀察
        ；再契約漏洞之增補，原則上應由法律上之任意規定補
        充之，如無任意規定則依「補充之契約解釋」方法，填
        補契約漏洞，其所解釋者，係當事人所創設之契約規範
        整體，其所補充者，乃個別之契約條款，性質上仍屬契
        約之解釋。補充之契約解釋，所探求者不是當事人之真
        意，而是「假設當事人之意思」，即雙方當事人在通常
        交易上合理所意欲或接受之契約條款，判斷之標準，則
        應依當事人於契約上所作之價值判斷及利益衡量為出發
        點，依誠實信用原則並斟酌交易慣例認定之，以實現平
        均契約正義為依歸（參王澤鑑教授著，民法實例研習叢
        書第三冊債偏總論第一卷，77年1月出版，第176~184頁
        ）。經查，系爭契約既已明白約定報酬之給付時間、計
        算方式、數額，本件尚無從反於契約條文之明白約定，
        而依契約精神，並依「補充解釋原則」，就展延工期所
        生之交通維持費等費用另行審究。次查，系爭工程工期
        展延之原因非屬可歸責於兩造之事由，有如前述，而由
        於合約工期原訂為750天，經被告核定同意展延工期287
        天，單純依工期日數加以比較，所增加之工期確已超過
        兩造原訂工期近四成，然依下述（四）關於展延工期項
        目、增加費用金額等扣除高鐵項界面部分後，其餘所占
        工程之比例不高等之說明，且參諸兩造契約條款，兩造
        已就系爭工程契約展延工期之條件有所約定，依契約解
        釋法則即足適用本件交通維持費等費用糾紛，並無補充
        之必要。再本院認系爭工期延展致生之交通維持費等費
        用，原告已可藉由展延工期達避免工期逾期之違約罰款
        之效果，被告則因工期延宕亦受有未能及時驗收成果並
        加以利用之不利益，即認該工期展延所增加之交通維持
        費等費用，由原告自行吸收亦未產生對原告造成極不公
        平之現象，原告主張本件應依補充解釋原則、並根據契
        約精神請求被告給付該增加之交通維持費等費用，自不
        應准許。
（四）查契約成立後，情事變更，非當時所得預料，而依其原有
      效果顯失公平者，當事人始得依民法第227條之2第1項之
      規定，聲請法院增減其給付或變更其他原有之效果。而所
      謂情事變更，係指債之關係成立後，其成立當時之環境或
      基礎有所變動，非當時所得預料，依其原有效果顯失公平
      者，係指情事劇變，非契約成立當時所得預料，依一般觀
      念，認為如依其原有效果顯然有失公平者而言（最高法院
      93年度台上字第1277號、94年度台上字第898號判決意旨
      參照）。又所稱「非當時所得預料」，應指該情事變更情
      況，非契約當事人於締約時所能預見之風險，或締約時雖
      可預見，然其無法採取合理防止損失、損害之發生，致其
      損失、損害超越所預期之範圍者而言。經查：
      1.原告配合各項工程界面施工屬原告之契約義務，此觀之
        被告所提出之按本件工程採購契約附件所示之施工規範
        第壹篇「總則」，第11章其他，第8條工程界面規定：
        「本工程之工程界面：(1)高鐵桃園特定區○○道路系統
        …。(2)區段徵收內已發展區○○道路及設施。(3)河川整
        治計畫工程。(4)高速鐵路沿線及高鐵桃園車站站區工程
        。(6)既有桃園農田水利會灌渠、埤池。承包商得標後，
        於施工前須與上述界面相關單位協商完成後方可施工，
        並配合相關工程施工…」約定內容即明。系爭工程因各
        項工程界面所可能導致之施工障礙因素，兩造已於投標
        及訂約時所得預見，並於上開施工規範中明文約定契約
        義務；兩造復於系爭工程採購契約第7條亦定明履約期
        限及工程延期等相關要件及處理方式；足見，兩造簽約
        時已就契約履行、工期延長等各事項，約定有處理方式
        ，自難認系爭工程工期之延展原告立約之際無法預料。
      2.查原告主張系爭工期延展287日約占原訂工期750天之38
        .3 %；惟查，原告原請求核准展延之日數分別為第一次
        437日（63+135+181+29+29=437），第二次為196日（
        113+57+26 =196），嗣經核准日數則分別為174日及113
        日，而其中高鐵界面因素占展延日數第一次為93.36 %
        （【63+135+181+29】/437=0.9336），第二次為86.73%
        （【113+57】/196=0.8673），則經核准展期日數中有
        162日（第一次174×93.39%），98日（第二次113×86.
        73%）為屬高鐵界面所生之障礙因素，均加以扣除後（
        此乃屬原告與訴外人華大林組協議所致，已如前述，則
        其工期展延顯非原告所不能預料，且原告已由訴外人華
        大林組公司獲得補償，亦如前述，自應予以扣除），非
        屬高鐵界面因素之障礙事由，僅有27日（174+000-000-
        00=27），則其所占全部分工期之3.6%（27/750=0.036
        ），實難認已逾系爭採購契約預定工期之可期待範圍。
      3.原告所主張請求之交通維持費等費用，其因工期展延所
        增加之金額，依原告主張之單價比例計算原則所得應為
        31,176,534元，約占原契約總價980,000,000元之3.18%
        ，占實際收取工程報酬之1,003,325,042元之3.11%，若
        再扣除因高鐵界面工程衝突所造成之因素，而原告已自
        華大林組收取之20,000,000元全部補償費（扣除原因詳
        如前述），則其損失金額則減為11,176,534元，約占原
        契約總價之1.14%，占實際收取工程報酬之1.11%，此項
        損失金額顯難認已逾契約簽定時之預期範圍，自亦無原
        告所受損失非立約當時所得預料之可言。
      4.查上開工期展延、物價指數整等事由，並非屬兩造系爭
        工程採購契約約定調整項目，已如前述，而被告已因原
        告於延展工期期間，物價指數調整，被告亦較原契約金
        額，額外多計給42,123,202元之工程款予原告（參被告
        95 年4月20日答辯狀提出之工程估驗款隨物價指數調整
        計價金額總表），其中就「水、電、電話等費用」、「
        工地聯絡車輛（含折舊）」、「車輛用油、保養、檢驗
        、稅捐等」、「司機」、「辦公室設備維護費（含清理
        ）」等項目，於結算時一併延長為34.5個月（參同上書
        狀所提之結算明細表），已超出原定契約履行期750日
        （25個月）甚多。是原告以他項工程項目自被告同意增
        加給付之金額，亦足以彌補其因展延工期所生之交通維
        持費等費用之損失，是此部分損失由原告自行吸收，自
        亦難認對原告有顯失公平之處。
      5.綜上，本件原告主張應有民法第227條之2之情事變更原
        則之適用，而主張調整契約費用，於法尚有未合，不應
        准許。
（五）綜上，原告請求增付交通維持費等費用共計31,176,534元
      之各項主張，於法均有未合，不應准許。
五、本件判決之基礎已臻明確，兩造其餘之攻擊防禦方法及舉證
    ，核與判決無影響，毋庸一一論列，併此敘明。
六、原告之訴已經駁回，其假執行之聲請已失所附麗，應併駁回
    之。
據上論結，本件原告之訴為無理由，依民事訴訟法第78條，判決
如主文。
中　　華　　民　　國　　96　　年　　12　　月　　3 　　日
                  民事第二庭    法  官　王鏗普
正本係照原本作成。
如對本判決上訴，須於判決送達後20日內向本院提出上訴狀。
中　　華　　民　　國　　96　　年　　12　　月　　3 　　日
                                書記官
